臺灣高等法院臺中分院民事判決
111年度上字第233號
上  訴  人  陳廸    

訴訟代理人  邢建緯律師
複代理人    陳婉寧律師
被上訴人    邱聖文  

訴訟代理人  梁馨云律師
            張弘康律師
上  一  人
複代理人    楊惟智律師 
受告知人    大禾國際建築有限公司

法定代理人  陳美昀  
受告知人    張佳倖  
上列當事人間請求所有權移轉登記等事件，上訴人對於民國111
年2月10日臺灣南投地方法院109年度訴字第330號第一審判決提
起上訴，本院於111年11月23日言詞辯論終結，判決如下：
    主  文
上訴駁回。
第二審訴訟費用由上訴人負擔。
    事實及理由
壹、程序方面 
    按訴之變更或追加，非經他造同意，不得為之。但第255條
    第1項第2款至第6款情形，不在此限，民事訴訟法第446條第
    1項定有明文。本件上訴人上訴聲明第三項原為：前項義務
    如給付不能，被上訴人應給付大禾國際建築有限公司（下稱
    大禾公司）新臺幣（下同）1,200萬元，及自書狀繕本送達
    之翌日起至清償日止，按年息5％計算之利息，其中530萬元
    由上訴人代領（見本院卷一第9頁）。嗣具狀變更為：「前
    項義務如給付不能，被上訴人應給付大禾公司550萬元，及
    自書狀繕本送達之翌日起至清償日止，按年息5％計算之利息
    ，其中530萬元由上訴人代領。」等語（見本院卷一第25頁
    、第299-300頁），核為聲明之減縮，依上開規定，應予准
    許。
貳、實體方面
一、上訴人主張：
    伊對受告知人大禾公司有447萬7,000元之債權（下稱系爭債
    權），因大禾公司於民國102年1月間，向訴外人黃金桃購買
    坐落南投縣○○鎮○○段00地號土地，及同區段000建號建物即
    門牌號碼南投縣○○鎮○○街0號（合稱系爭房地），並借名登
    記至被上訴人名下，與被上訴人成立借名登記契約。惟大禾
    公司怠於終止系爭借名登記契約，致影響上訴人系爭債權之
    受償，上訴人為保全系爭債權而有代位大禾公司行使權利必
    要，並以起訴狀繕本送達作為代位大禾公司終止與被上訴人
    間系爭借名登記契約之意思表示，並依民法第242條、第179
    條、類推適用民法第541條第2項規定，請求被上訴人將系爭
    房地移轉登記予大禾公司；倘被上訴人未能將系爭房地移轉
    登記予大禾公司，則依民法第242條、第226條第1項之規定
    ，請求被上訴人給付550萬元予大禾公司，並由上訴人代位
    受領其中530萬元等語。原審為上訴人全部敗訴之判決，上
    訴人不服原判決提起上訴，並上訴聲明：㈠原判決廢棄。㈡上
    開廢棄部分，被上訴人應將系爭房地之所有權移轉登記予大
    禾公司。㈢前項義務如給付不能，被上訴人應給付大禾公司5
    50萬元，及自起訴狀繕本送達之翌日起至清償日止，按年息
    5％計算之利息，其中530萬元由上訴人代為受領。㈣上訴人願
    供擔保，請准宣告假執行（上訴人對大禾公司請求部分，及
    未據對被上訴人請求逾550萬元本息部分，均未聲明不服，
    非本院審理範圍，不贅述之）。
二、被上訴人則以：
    伊於102年2月間，透過訴外人陳濬岳以850萬元價款，向黃
    金桃購買系爭房地，價款已如數支付；因大禾公司前於101
    年4月、同年5月間，先後向伊借款185萬元、400萬元，遂與
    大禾公司約定，由大禾公司支付系爭房地之訂金70萬元、貸
    款本息400萬元，但大禾公司除為其支付系爭房地之訂金70
    萬元並給付部分貸款外，其餘貸款本息仍由伊支付。且系爭
    房地由伊實際管理使用，並出租予訴外人使用，伊為系爭房
    地之實際所有權人，與大禾公司間並無系爭借名登記契約等
    語，資為抗辯。並答辯聲明：上訴駁回。
三、本件依民訴訟法第270條之1第1項3款規定經兩造整理爭執、
    不爭執事項，並協議簡化爭點如下（見本院卷一第301-304
    頁）：
  ㈠不爭執事項：
  ⒈上訴人對大禾公司有447萬7,000元之債權（臺中地院卷第23-
    31頁本院108年度上字第349號民事判決書暨判決確定證明書
    ）。
  ⒉大禾公司係訴外人陳美昀邀被上訴人於101年3月9日設立，並
    由陳美昀登記為該公司董事，被上訴人則登記為股東(原審
    卷一第403-407頁有限公司設立登記表)。嗣大禾公司於101
    年7月17日辦理變更登記，由訴外人陳濬岳擔任該公司代表
    人，復於102年9月6日辦理變更登記，由陳美昀擔任該公司
    代表人(本院卷一第143-151頁經濟部商工登記公示資料查詢
    服務、第279-295頁有限公司變更登記表)。
  ⒊黃金桃所有系爭房地，於102年2月20日以買賣為登記原因，
    登記為被上訴人所有，雙方約定買賣總價為850萬元，且申
    報移轉實價登錄金額亦為850萬元（原審卷一第119-147頁南
    投縣○○地政事務所函附之土地登記申請書、土地暨建築改良
    物所有權買賣移轉契約書等資料、第163-165頁不動產買賣
    契約書、第315-317頁不動產買賣成交案件實際資訊申報書
    ）。
  ⒋黃金桃有收到現金5萬元及大禾公司開立之面額70萬元支票，
    供為系爭房地買賣契約之訂金。
  ⒌被上訴人曾於102年2月21日向臺灣新光商業銀行股份有限公
    司（下稱新光銀行）借款100萬元，經新光銀行於同年月26
    日撥款100萬元至被上訴人申請之新光銀行帳號00000000000
    00號金融帳戶（下稱被上訴人新光銀行帳戶）內（見原審卷
    一第149-159頁臺灣新光商業銀行股份有限公司函附之借款
    契約書、對帳單、繳款記錄）。
  ⒍被上訴人曾於102年2月18日邀同訴外人邱聖豪擔任連帶保證
    人，向新光人壽保險股份有限公司（下稱新光人壽公司）借
    款500萬元，並將系爭房地設定抵押權與新光人壽公司，新
    光人壽公司分別於同年月23日撥款157萬6,510元、96萬3,74
    4元（共254萬0,254元)至黃金桃所有合作金庫銀行商業股份
    有限公司之金融帳戶（帳號尾數分別為080號、083號帳戶，
    下合稱黃金桃帳戶）內；另於同年月26日撥款245萬9,746元
    至被上訴人之帳號尾數000號帳戶內；被上訴人於同年月27
    日滙款395萬9,746元至黃金桃帳號尾數為000號帳戶，合計
    滙款方式給付黃金桃買賣價金650萬元（見原審卷一第57-79
    頁南投縣○○地政事務所函附之土地登記申請書、土地暨建築
    改良物抵押權設定契約書等資料抵押權設定登記資料、第16
    1-183頁新光人壽保險股份有限公司函附之不動產買賣契約
    書、房貸借據暨授信合約書、交易明細、滙款回條、臺中地
    院卷第159頁存款憑條、黃金桃存摺)。
  ⒎被上訴人曾於101年5月21日匯款400萬元至大禾公司之金融帳
    戶內(見臺中地院卷第157頁大禾公司存摺)。
  ⒏大禾公司與被上訴人間就系爭房地曾於102年2月29日簽立還
    款合建意向書（下稱系爭意向書），約定由大禾公司為被上
    訴人支付前述之貸款本息後，大禾公司確曾支付前述新光銀
    行100萬元貸款之貸款本息69萬9,500元，及支付前述新光人
    壽公司500萬元貸款之貸款本息119萬7,900元；惟該合建計
    畫嗣於108年2月因大禾公司財務問題無法執行而取消（見臺
    中地院卷第167頁還款/合建意向書、原審卷一第417-481頁
    被上訴人帳戶交易明細、第483-491頁還款明細)。
  ⒐被上訴人於108年5月15日將系爭房屋之1樓出租予訴外人張耀
    仁經營餐飲使用(原審卷一第111-115頁房屋租賃契約書)。
  ⒑上訴人原為大禾公司股東，嗣因退股、分紅糾紛所涉恐嚇陳
    濬岳案件遭法院判處拘役20日確定(原審卷一第267-277頁臺
    灣臺中地方法院107年度易字第2444號刑事判決書)。
　⒒系爭房地之買賣契約係在陳素梅地政士事務所簽訂，並由陳
    濬岳代被上訴人在系爭房地買賣契約書上簽名、蓋章（原審
    卷二第209頁證人陳濬岳證詞)。
  ⒓系爭房地已於109年3月23日以買賣為登記原因，移轉登記至
    受告知人張佳倖名下(原審卷二第359-365頁土地暨建物登記
    第一類謄本)。
  ⒔陳濬岳為○○○休閒事業有限公司（下稱○○○公司）負責人，曾
    在系爭房屋2樓、3樓經營○○○民宿，且於網頁留存之匯款資
    訊為○○○公司所有金融帳戶，嗣於105年間民宿停止營業（見
    原審卷一第233-235頁、本院卷一第41-43頁網路列印資料）
    。
  ㈡主要爭點：
  ⒈爭房地於109年移轉登記至張佳倖名下，上訴人以被上訴人為
    被告，是否欠缺權利保護之必要性?
　⒉上訴人主張被上訴人與大禾公司間就系爭房地有借名登記關
    係，是否可採?
  ⑴購買系爭房地之價金是否由被上訴人出資?
  ⑵系爭房地之實際管領權人是否為被上訴人?　
  ⑶系爭房地是否係大禾公司購入，僅借用被上訴人名義登記?
  ⒉上訴人依民法第242條、類推適用民法第541條第2項、第179
    條規定，請求被上訴人移轉系爭房地所有權予大禾公司，有
    無理由?
  ⒊若被上訴人就系爭房地已給付不能，上訴人依民法第242條、
    第226條第1 項之規定，請求被上訴人給付大禾公司550
    萬元，及自起訴狀繕本送達之翌日（即109年3月19日）起至
    清償日止，按年息百分之5計算之利息，並將其中530萬元由
    上訴人代領，有無理由?
四、得心證之理由　　
  ㈠按訴訟繫屬中為訴訟標的之法律關係，雖移轉於第三人，於
    訴訟無影響，民事訴訟法第254條第1項前段定有明文。又確
    定判決，除當事人外，對於訴訟繫屬後為當事人之繼受人者
    ，及為當事人或其繼受人占有請求之標的物者，亦有效力，
    民事訴訟法第401條第1項亦有規定。是於訴訟繫屬後，當事
    人將訴訟標的之法律關係為移轉時，其繼受人亦為確定判決
    既判力所及，此種繼受人即學說上所稱之特定繼受人。而民
    事訴訟法第254條第1、2項所謂第三人，即指特定繼受人（
    最高法院110年度台上字第1268號判決意旨參照）。兩造均
    不爭執本件上訴人起訴後，被上訴人於訴訟程序進行中，已
    將系爭房地所有權出售移轉予受告知人張佳倖，且經法院告
    知訴訟，是張佳倖即為因法律行為而受讓訴訟標的之特定繼
    受人，依上開說明，本件判決之效力既及於張佳倖，而於本
    件訴訟並無影響，且本件復非訴請塗銷登記，需以有權利塗
    銷之現所有人為對造之必要，則上訴人未將其併列為對造，
    尚不生權利保護欠缺，合先敘明。
　㈡上訴人主張被上訴人與大禾公司間就系爭房地有借名登記關
    係，應不可採：
　⒈按民法第242條關於債權人代位權之規定，原為債務人怠於行
    使其權利，致危害債權人之債權安全，有使債權人得以自己
    之名義行使債務人之權利，以資救濟之必要而設，故而債權
    人行使代位權即應以保全其債權之必要為限，惟債務人得以
    自己之名義，行使其權利之先決條件，須債務人果有此權利
    ，且在可以行使之狀態，始有債權人代位行使之可言（最高
    法院88年度台上字第650號、65年度台上字第380號判決意旨
    參照）。又當事人主張有利於己之事實者，就其事實有舉證
    之責任，民事訴訟法第277條前段亦有明文。而民事訴訟如
    係由原告主張權利者，應先由原告負舉證之責，若原告先不
    能舉證，以證實自己主張之事實為真實，則被告就其抗辯事
    實即令不能舉證，或其所舉證據尚有疵累，亦應駁回原告之
    請求（最高法院100年度台上字第415號判決意旨參照）。另
    借名登記契約乃當事人約定，借名者經出名者同意，而就屬
    於一方現在或將來之財產，以他方之名義，登記為所有人或
    其他權利人之契約。因此，出名人與借名者間應有借名登記
    之意思表示合致，始能成立借名登記契約；且主張借名登記
    者，應就該借名登記之事實負舉證責任（最高法院108年度
    台上字第2359號判決意旨參照）。故本件上訴人主張其為大
    禾公司之債權人，固為兩造所不爭執，惟其主張被上訴人與
    大禾公司間就系爭房地存有系爭借名登記契約，則為被上訴
    人所否認，依前開說明，即應由上訴人就此項有利於己之主
    張負舉證之責任。
　⒉系爭房地係由被上訴人出資購買：
　⑴依系爭賣契約內容觀之，就系爭房地之價款給付方法，係約
    定由被上訴人給付定金75萬元、第2期款125萬元及以貸款給
    付第3期款650萬元（見原審卷一第165頁)，且兩造均不爭執
    被上訴人於簽約時確已交付現金5萬元及大禾公司所開立面
    額70萬元之支票1紙予黃金桃，之後，復以滙款方式，支付6
    50萬元買賣價金予黃金桃，足證被上訴人已給付系爭房地買
    賣價金725萬元予黃金桃。至於被上訴人所舉證已給付之價
    額725萬元雖與系爭買賣契約約定850萬元數額不相符合，然
    黃金桃就系爭房地與仲介約定實拿700萬元，其餘仲介費、
    稅金、貸款均由仲介處理等情，業據證人黃金桃於原審結證
    在卷（見原審卷二第214-219頁），可知被上訴人所交付予
    黃金桃款項與系爭買賣契約約定價款之差額，應僅為仲介、
    黃金桃及被上訴人三方就仲介、稅金等等費用所為之約定所
    致，與系爭房地之價款已經被上訴人給付完畢一節，並無影
    響。
　⑵至上訴人主張被上訴人用以支付黃金桃訂金之70萬元支票，
    係大禾公司所開立一情，被上訴人雖不爭執，然抗辯爭執大
    禾公司交付系爭支票，係供清償對被上訴人之借款等語。查
    ，被上訴人抗辯大禾公司曾於101年4月間向被上訴人借款18
    5萬元一節，業據提出借據為證（見原審卷一第409頁被證10
    )，且為大禾公司所不爭執。觀之該借據所載「本公司向邱
    聖文先生借款0000000元整」、「預計6個月內歸還」、「若
    借款人無法在約定時間償還，逾期借款人願意支付利息做為
    補償」、「如有逾期，以銀行貸款年息2%計算」；該筆借款
    ，嗣於101年9月 4日結算餘款70萬2,000元。而上訴人並不
    爭執該借據形式之真正（見原審卷二第71頁)，可知該筆借
    款之金額、期限、違約條款均訂有明文，核與一般借款無異
    ；況且，其上除大禾公司用印、負責人陳美昀簽名外，並由
    陳濬岳為保證人，足徵被上訴人對出借款項予大禾公司相當
    慎重其事。另觀其上所載「102.1」、「支票」、「金額700
    000」、「到期日102.1.14」、「指名黃金桃(濬岳代領用至
    買賣合約)」、「現金2000」，經與系爭買賣契約簽約日期
    、訂金等事項記載互為勾稽（見原審卷一第 165頁)，可知
    大禾公司於101年9月4日結算結果，已清償被上訴人114萬8,
    000元，尚積欠70萬2,000元，並於102年1月間以系爭面額70
    萬元之支票及現金2,000元清償，合計185萬元，而清償完畢
    ，亦即系爭買賣價金支付之訂金70萬元之票款，係大禾公司
    清償向被上訴人借款，並非大禾公司給付黃金桃系爭房地之
    價金，此節復據大禾公司陳明在卷(見本院卷二第 110頁)。
    而契約之一方，以契約當事人以外之第三人所開立支票支付
    他方，於交易實務上並非少見，自難僅以被上訴人所支付之
    訂金其中70萬元係以大禾公司之支票支付，即認被上訴人支
    付系爭房地之訂金70萬元係大禾公司所支付，則被上訴人抗
    辯該筆70萬元訂金係其所支付，應堪採信。
  ⑶上訴人另主張前述新光銀行、新光人壽公司之部分貸款係由
    大禾公司償付一情，被上訴人雖亦不爭執，然抗辯大禾公司
    僅代繳部分貸款本息，且係基於大禾公司與被上訴人簽訂之
    系爭意向書等語，並提出系爭意向書（見臺中地院卷第167
    頁)為證。查：
　①觀之被上訴人提出之系爭意向書所載「茲邱聖文先生購入○○
    鎮○○街0號，房貸約400萬元整（含信用貸款），大禾國際建
    築有限公司及邱聖文先生雙方同意如下：⒈房貸部分：由大
    禾國際建築有限公司支付（包含利息），所繳金額為支付先
    前借款，分期償還。⒉雙方同意，邱聖文…可與大禾國際建築
    公司合建，由大禾國際建築有限公司出資建築，邱聖文成本
    為750萬元。⒊房屋預定可售金額為0000-0000萬，若出售後
    ，依成本（土地、建築成本）為比例，分擔利潤，實際獲利
    以實際金額及建築成本另定合約。⒋合建期間預定至104.2止
    。」等語（見臺中地院卷第163頁）。再稽之證人陳濬岳於
    原審具結證稱：因陳美昀委託伊處理開發案，陳美昀認為伊
    較懂此領域，所以請其擔任代表人，後因很多事情伊都無法
    決定、處理，且其本身欲設立其他公司經營民宿，所以不願
    意繼續擔任大禾公司代表人，邱聖文為大禾公司股東，邱聖
    文是伊介紹給陳美昀認識，陳美昀有向邱聖文借錢，因為陳
    美昀找不到股東成立公司，透過伊詢問邱聖文，邱聖文表示
    不同意，後來陳美昀表示其無法馬上還邱聖文款項，邱聖文
    才同意擔任大禾公司股東；因陳美昀一直無法償還邱聖文借
    款，考量系爭房地已老舊，陳美昀認為可以拆除重建，經計
    算重建費用、獲利情形後，大禾公司遂與邱聖文簽立合建契
    約，但邱聖文心裡不是很願意，所以約定陳美昀需分期還款
    ，邱聖文即以系爭房地有貸款，要求陳美昀償還各期貸款，
    等到合建完成後再來結算；結果扣除已經償還之貸款，陳美
    昀仍積欠邱聖文200餘萬元等情（見原審卷二第206-213頁）
    ，核與系爭意向書之內容旨趣相符，堪認系爭意向書之內容
    為真實，並非被上訴人臨訟杜撰。
　②再者，被上訴人向新光銀行、新光人壽公司申請貸款之金額
    分別為100萬元、500萬元，而被上訴人、大禾公司於系爭意
    向書並非約定大禾公司應全數代償前開貸款金額，僅約定大
    禾公司於房貸金額400萬元之範圍內為給付，其餘貸款仍係
    由邱聖文自行清償；況且，兩造均不爭執大禾公司確僅各別
    代償上開2筆貸款本息其中各69萬9,500元、119萬7,900元。
    倘系爭房地為大禾公司購入，並與被上訴人間存有系爭借名
    登記契約，何以大禾公司不需支付全數貸款？且被上訴人於
    大禾公司未給付貸款之際，其若非系爭房地之所有權人，自
    無需如自身財產般關注，僅需任由新光銀行、新光人壽公司
    就系爭房地實行抵押權取償，卻繳納前開未經大禾公司償付
    之貸款部分，若其非系爭房地之所有權人，何以有此舉措？
    綜合審酌證人陳濬岳、黃金桃前開證述，及系爭房地購買、
    貸款及價金給付情形，認被上訴人抗辯系爭房地為其出資購
    買，僅因其與大禾公司間存有系爭意向書及借款、投資款糾
    葛，方由大禾公司償還部分貸款等節，應係真實可採，堪信
    購買系爭房地之價金確為被上訴人所有。
  ⒊被上訴人為系爭房地實際管理之人：
　⑴被上訴人抗辯將系爭房地之2、3樓部分，與陳濬岳約定由其
    經營○○○公司經營日租套房，○○○公司應支付裝潢、改建費用
    ，並負擔所有經營管理成本，扣除管銷由被上訴人取4成利
    潤等情，業據證人陳濬岳於原審證述：（你是否有在系爭房
    地即○○街0號，經營民宿？）當時我有跟被上訴人講整理房
    子的錢由我支出，讓我在該處經營民宿看看，如果民宿可以
    經營得起來，會給他租金，如果經營不起來，我就自己認賠
    ，我有在系爭房地2、3樓實際經營民宿，被上訴人將系爭房
    地1樓另外出租，後來民宿就結束等情明確（見原審卷二第2
    09頁)，顯見被上訴人係基於投資目的，將系爭房地之2、3
    樓提供陳濬岳經營○○○公司經營民宿之用。
　⑵被上訴人抗辯於102年起至104年間，除將系爭房地之2、3樓
    提供陳濬岳經營○○○公司經營民宿外，另將系爭房地1樓陸續
    出租不同之第三人，業據提出與訴外人洪世杰之租賃契約書
    、租金收入表為證（見本院卷一第159-161頁、第165頁)。
    被上訴人復抗辯嗣因國家政策因素，來台遊客銳減，○○○公
    司終止經營民宿，之後，另將系爭房屋1樓出租訴外人張耀
    仁一節，亦為上訴人所未爭執，堪信屬實。此外，上訴人亦
    未能舉證證明系爭房屋之出租收益系交給大禾公司或大禾公
    司代表人陳濬岳或陳美昀。故被上訴人購入系爭房地後，實
    際由其管理收益，並非大禾公司、陳濬岳或○○○公司管理收
    益。
　⒋上訴人主張系爭房地係大禾公司透過陳濬岳購入，僅借用被
    上訴人名義登記云云，無足憑採：
　⑴據證人黃金桃於原審證稱：系爭房地係其委託仲介出售，當
    時都是由仲介處理，伊僅於買賣契約簽名而已，不曉得出售
    給何人，伊僅跟仲介說要實拿700萬元，其餘仲介費、稅金
    、貸款均由仲介處理，鑰匙也是交付給仲介，但由伊辦理點
    交，伊對於陳濬岳並無印象，簽約時其也不知道誰是邱聖文
    等語（見原審卷二第214-219頁）。可知，黃金桃係全權委
    託仲介處理系爭房地之現場帶看、出售、貸款、稅金給付及
    點交等事宜，黃金桃雖有出面簽立買賣契約，但對於何人為
    系爭房地之實際買主並不知悉，是黃金桃之證詞尚不足以證
    明上訴人主張系爭房地係由大禾公司購入一節為真實。
　⑵再依證人即代書陳素梅於原審證稱：伊為代書，黃金桃、邱
    聖文有來事務所，要辦理房屋土地買賣登記及邱聖文貸款事
    宜，邱聖文係自己向銀行申請貸款，伊僅有辦理抵押權設定
    事宜，因為時間太久，價金如何給付其已忘記，伊不知道陳
    濬岳與黃金桃、邱聖文的關係，陳美昀、陳濬岳、大禾公司
    也未曾向伊表示系爭房地係借用邱聖文名義購買等語（見原
    審卷二第15-23頁）。可知，陳濬岳、大禾公司、陳美昀既
    未曾向陳素梅表示系爭房地為借名登記情形，則陳素梅前開
    證述內容，亦不足以認定被上訴人與大禾公司間存有系爭借
    名登記契約。
　⑶另據證人陳濬岳於原審證稱：伊一直有跟邱聖文合作買賣房
    地產，系爭房地係伊介紹邱聖文購入，伊有帶邱聖文前去查
    看，邱聖文也覺得不錯，就委託伊處理買賣事宜，系爭房地
    是邱聖文要購買，伊跟邱聖文約定系爭房地整修費用由伊支
    付，伊在系爭房地2、3樓經營民宿，如果有經營起來，會給
    邱聖文租金，1樓部分則由邱聖文自行出租經營餐廳，但後
    來因為民宿無法經營起來而結束等語（見原審卷二第208-20
    9頁）。參以前揭系爭房地之價款給付情形，及陳濬岳上開
    證述，堪認系爭房地僅係由陳濬岳介紹邱聖文購入，並由邱
    聖文委託陳濬岳處理買賣事宜，但系爭房地之價款等等，既
    均由邱聖文出資或貸款後交付予黃金桃，自難僅以陳濬岳曾
    任大禾公司之負責人，及爭房地由陳濬岳介紹邱聖文購入，
    由邱聖文委託陳濬岳處理買賣事宜，即推論系爭房地係大禾
    公司所購買。
　⑷上訴人復主張陳濬岳為大禾公司實際負責人，系爭房地由其
    經營民宿，且訴外人即○○○民宿之員工邱芳瑩之薪資係由大
    禾公司給付，而認系爭房地為大禾公司購入云云。惟查：
　①觀上訴人所提出其與訴外人邱芳瑩之聊天紀錄，僅見上訴人
    於110年3月30日詢問邱芳瑩稱「1樓○○餐廳和2樓○○○民宿，
    大禾都是一起工作的不是嗎！」，經邱芳瑩回稱「嗯嗯對～
    老闆的副業」，上訴人再以「妳們當時是進入大禾公司辦公
    室上班打卡的嗎？」，再經邱芳瑩回稱「不是～早上直接到
    餐廳，除非需要開會或是有事情佈達才會需要到公司」，後
    上訴人再詢問「陳老闆是指陳濬岳嗎？」，經邱芳瑩回稱「
    對，陳姐我剛剛看了一下，薪水是領薪資袋的只有最後1次
    因為我離職才用轉帳的」，上訴人再回以「所以算是大禾公
    司給妳們的薪資」，再經邱芳瑩稱「應該是」，後又稱「記
    得那時候是店長上班前去大禾公司找老闆拿薪資袋，或是老
    闆拿到餐廳給我們這樣」等語（見原審卷二第307-313頁）
    。不僅未具體陳述其等所稱之邱芳瑩任職期間為何時，而無
    從知悉上訴人、邱芳瑩聊天所稱情況係描述何段時間之情形
    。且邱芳瑩雖曾就上訴人詢問薪資係由大禾公司給付一事，
    回稱「應該是」，但隨即改稱係由店長前往大禾公司向老闆
    拿取薪資袋，或由老闆拿到餐廳給邱芳瑩，可知邱芳瑩所稱
    之老闆既係指陳濬岳，復未有隻字片語提出其有受雇大禾公
    司或陳美昀，僅能認邱芳瑩之薪資係由陳濬岳支付。佐以，
    陳濬岳為○○○公司之代表人，邱芳瑩為其員工，自應由其給
    付薪資予邱芳瑩。是依前開聊天紀錄內容前、後文觀之，至
    多僅能認定邱芳瑩之薪資係由陳濬岳給付，但未能證明陳濬
    岳是為大禾公司支付薪資給邱芳瑩。
　②又陳濬岳就其得於系爭房地經營民宿一事，業據其於原審證
    述明確，已如前述。則其以所經營之○○○公司使用系爭房地2
    、3樓部分，僅係基於其與邱聖文約定，與大禾公司無涉。
    何況，陳濬岳或○○○公司與大禾公司均各具獨立人格，關於
    系爭房地所有權歸屬，仍應視何人出資購入而定，則系爭房
    地之價款係由被上訴人給付一節，既經本院認定如前，自難
    僅因陳濬岳曾任大禾公司之負責人，及其經營之○○○公司有
    使用系爭房地2、3樓情形，即認系爭房地屬大禾公司所有。
　⑸至於上訴人雖提出股東投資證明書（見原審卷二第49頁）、1
    06年度大禾資產預估表（見臺中地院卷第45頁），欲證明系
    爭房地為大禾公司所有。然查：
　①前揭股東投資證明書其上固有陳濬岳於「實際負責人」欄位
    簽名；然無論陳濬岳係大禾公司代表人或實際負責人，其與
    大禾公司既均係獨立不同之人格，實際負責人或法人法定代
    理人之個人行為，並非當然視為法人之行為，自不能以陳濬
    岳曾為大禾公司代表人或實際負責人，即認陳濬岳所為之所
    有法律行為均歸屬於大禾公司。
　②又上開106年度大禾資產預估表，係陳美昀於另答辯所提證據
    資料，觀其內容實與系爭意向書所載合建成本、獲利相符，
    非無可能為大禾公司為評估未來可能獲利所製作，則該預估
    表應僅為系爭意向書內容之說明，尚不能僅因其評估項目有
    列載「○○街○○○」一事，即認大禾公司為系爭房地所有權人
    。上訴人雖復提出之106年9月28日大禾公司照片、股東會議
    紀錄，其中照片部分，僅分別攝得陳濬岳、上訴人及陳美昀
    （見原審卷二第421、423頁），而無從得知其他內容；另會
    議紀錄部分經被上訴人否認其形式上真正，且該份會議紀錄
    復無大禾公司代表人、股東簽名於上，其真實性已非無疑；
    何況該會議紀錄內容，僅見「○○○損失？未來？」，但就其
    細部討論內容均無記載，其上亦未有任何記載系爭房地為大
    禾公司所有，或登記於被上訴人名下情形（見原審卷二第41
    9頁）。是依上訴人舉證之前開會議紀錄、照片，亦不足為
    其有利之認定。
　⑹從而，上訴人所舉前開證據均未能證明被上訴人、大禾公司
    間就系爭房地存有系爭借名登記契約，其此部分之主張即不
    可採。
  ㈢綜上所述，上訴人雖為大禾公司之債權人，但其並未能證明
    被上訴人與大禾公司間就系爭房地有借名登記關係存在，大
    禾公司對被上訴人自無終止系爭借名登記契約、請求被上訴
    人返還系爭房地之權利存在，故上訴人自無從主張代位終止
    系爭借名登記契約，及請求被上訴人將系爭房地移轉登記予
    大禾公司，暨依給付不能法律關係，請求被上訴人給付大禾
    公司550萬元及其中530萬元部分由其代為受領之權利。是其
    依民法第242條、第179條、第767條第1項、類推民法第541
    條規定，請求被上訴人將系爭房地移轉登記予大禾公司；及
    依給付不能法律關係，請求被上訴人給付大禾公司550萬元
    暨其中530萬元部分由其代為受領，均屬無據，不應准許。
    從而，原審所為上訴人全部敗訴之判決，核無違誤，上訴意
    旨指摘原判決不當，求予廢棄改判，為無理由，應予駁回。
  ㈤按當事人聲明之證據，法院應為調查，但就其聲明之證據中
    認為不必要者，不在此限，民事訴訟法第286條定有明文。
    本件上訴人於原審聲請傳訊證人邱聖豪、張耀仁、楊鎮瑝、
    鐘政築、邱秀燕（見臺中地院卷第107頁、原審卷二第296-2
    97頁）及調取大禾公司、被上訴人、陳濬岳、○○○公司、黃
    金桃之金融帳戶往來明細、被上訴人財產所得清單等等（見
    臺中地院卷第17-18頁、原審卷一第89、211、327-333頁、
    卷二第295-296頁、臺中地院卷第127頁）。經核上訴人請求
    傳訊證人邱聖豪係欲證明○○○公司為大禾公司資產，及傳訊
    邱秀燕係證明陳濬岳曾表明為大禾公司之實際負責人，及調
    取被上訴人財產所得資料欲查明其名下有無大禾公司之財產
    ；然依大禾公司登記資料，邱聖豪、邱秀燕均非大禾公司股
    東，其等顯無從得知大禾公司資產運用情形，且就系爭房地
    購入一事亦未有參與情形；而被上訴人所得財產收入情形，
    則與系爭借名登記契約是否存在並無直接相關，是上開證據
    核無調查必要。另上訴人請求傳訊張耀仁、楊鎮瑝、鐘政築
    欲證明系爭房地之收取租金、管理之人，然系爭房地1樓之
    租客張耀仁已將租金繳納紀錄陳報原審法院，依其收取租金
    紀錄觀之，大多係由被上訴人親自收取，只有2次由他人代
    收一情，有房屋租賃契約在卷可參（見原審卷一第111-115
    頁），是亦無重複調查上開證據必要。至於上訴人請求調取
    大禾公司、被上訴人、陳濬岳、黃金桃、○○○公司名下所有
    或部分金融帳戶明細部分，形同以摸索證據之方式清查大禾
    公司等人資金流向，已逾應調查證據之合理範圍，經核亦無
    必要。另兩造其餘之攻擊或防禦方法及所用之證據，經本院
    斟酌後，認為均不足以影響本判決之結果，爰不一一論述。
    　
五、據上論結，本件上訴為無理由，依民事訴訟法第449條第1項
    、第78條，判決如主文。
中　　華　　民　　國　　111 　年　　12　　月　　14　　日
                 民事第六庭   審判長法　官  楊熾光
                                    法　官  戴博誠
                                    法　官  莊宇馨
正本係照原本作成。
如不服本判決，應於收受送達後20日內向本院提出上訴書狀，其
未表明上訴理由者，應於提出上訴後20日內向本院補提理由書狀
（均須按他造當事人之人數附繕本）。因疫情而遲誤不變期間，
得向法院聲請回復原狀。
上訴時應提出委任律師或具有律師資格之人之委任狀；委任有律
師資格者，另應附具律師資格證書及釋明委任人與受任人有民事
訴訟法第466條之1第1項但書或第2項所定關係之釋明文書影本。
如委任律師提起上訴者，應一併繳納上訴審裁判費。
                                    書記官  黃粟儀
　　　　　　　　　　　　　　　　　　
中　　華　　民　　國　　111 　年　　12　　月　　14　　日